【裁判字號】    94,訴,843
【裁判日期】    950726
【裁判案由】    強盜
【裁判全文】
臺灣屏東地方法院刑事判決               94年度訴字第843號
公  訴  人  臺灣屏東地方法院檢察署檢察官
被      告  己○○○
            乙○○
上列2人共同
選任辯護人  曾慶雲律師
上列被告等因強盜案件，經檢察官提起公訴（93年度偵字第5448
號），本院判決如下：
    主  文
己○○○共同意圖為自己不法之所有，攜帶兇器，以強暴、脅迫
至使不能抗拒，而取他人之物，處有期徒刑捌年；又共同毀越安
全設備竊盜未遂，因脫免逮捕，而當場施以脅迫，處有期徒刑肆
年。應執行有期徒刑拾壹年拾月。
乙○○共同意圖為自己不法之所有，攜帶兇器，以強暴、脅迫至
使不能抗拒，而取他人之物，處有期徒刑捌年；又共同毀越安全
設備竊盜未遂，因脫免逮捕，而當場施以脅迫，處有期徒刑參年
陸月。應執行有期徒刑拾壹年肆月。
    事  實
一、己○○○與乙○○為夫妻，共同基於意圖為自己不法之所有
    之犯意聯絡，於民國92年5 月30日上午7 時40分許，駕乘其
    2 人共同竊取之車牌號碼VM－4680號自小客車（竊盜部分已
    經臺灣高等法院高雄分院以93年度上易字第606 號判決有罪
    確定），至屏東縣崁頂鄉○○路237 號美慶企業有限公司（
    下稱美慶公司，侵入建築物部分未據告訴），趁該公司上班
    人員稀少之際，乙○○頭戴鴨舌帽、口罩，以掩飾其容貌，
    並攜帶客觀上足供兇器使用之西瓜刀1 支（鴨舌帽、口罩、
    西瓜刀均未扣案），己○○○則攜帶客觀上足供凶器使用之
    雙管長槍（未扣案，是否具殺傷力不明）1 支，對獨自在辦
    公室內之癸○○，由乙○○持西瓜刀並拉住癸○○的手施以
    暴力，致癸○○受有右手撕裂傷之傷害，己○○○則在旁持
    雙管長槍脅迫稱：不給錢包就要開槍等語，旋又由乙○○持
    西瓜刀抵住進入辦公室之甲○○脖子，以此強暴、脅迫方式
    ，至使癸○○、甲○○不能抗拒，而交付其2 人所有之皮包
    【癸○○皮包內有信用卡5 張、提款卡2 張、國民身分證、
    駕照各1 枚及現金新臺幣（下同）1,000 元等財物，甲○○
    皮包內則有信用卡4 張、提款卡3 張、國民身分證、駕照各
    1 枚、手機2 支及現金1, 300餘元等財物】。
二、己○○○、乙○○共同基於意圖為自己不法所有之犯意聯絡
    ，於92年5 月31日下午日間某時，駕乘其2 人共同竊取之車
    牌號碼VM－4680號自小客車，至屏東縣崁頂鄉○○村○○路
    43之3 號辛○○住宅，由乙○○在車上把風，己○○○則徒
    手拉斷搭建在該住宅旁之鐵皮屋鐵窗後，進入鐵皮屋內，發
    現僅為麵攤儲藏室，蒐尋財物無所獲後，接續徒手破壞該住
    宅抽風機，由抽風機孔侵入住宅（侵入住宅部分未據告訴）
    ，適遇辛○○返回住處，發現屋內有開啟鐵櫃之異常聲音而
    起疑，開啟鐵門之際，己○○○立即衝出屋外，由乙○○駕
    駛車牌號碼VM－4680號自小客車搭載己○○○逃逸，辛○○
    立刻大聲呼叫，而辛○○鄰居庚○○見狀，隨即駕駛車牌號
    碼M4－5095號自小客車緊追在後，旋於同日下午6 時3 分許
    ，己○○○、乙○○發現有人在後跟蹤追躡，為脫免逮捕，
    竟基於共同犯意之聯絡，乙○○旋駛往偏僻之屏東縣崁頂鄉
    ○○村○○路2 巷30號前，由己○○○持不明鐵器下車，驅
    前向庚○○脅迫稱：「要讓你死」等語，庚○○見狀，即刻
    下車躲在路旁，己○○○為阻止庚○○繼續追捕，並將庚○○所駕駛之車牌號碼M4－5095號自小客車強行駛離，而以此
    強暴方式，妨害庚○○行使對車牌號碼M4－5095號自小客車
    之權利。而後將車牌號碼M4－5095號自小客車棄置在高雄縣
    大寮鄉○○○路上，隨即於翌日（即6 月1 日）為警尋獲。
    嗣為警詢線查獲。
三、案經癸○○訴由屏東縣警察局東港分局報告臺灣屏東地方法
    院檢察署檢察官偵查起訴。
    理  由
壹、程序方面：
一、被告己○○○、乙○○於92年6 月13日第1 次警詢中所為供
    述之證據能力部分：被告2 人均辯稱：該次筆錄警員在詢問
    製作筆錄時，伊不承認，警察就把錄音機按掉，打伊的頭，
    伊在警詢中的自白是被脅迫下承認的，應無證據能力等語。
    經查：
  (1)有關刑求抗辯部分：經本院聽取警詢錄音帶重製被告2 人第
    1 次警詢筆錄，並無被告2 人遭警員刑求之情形，此有本院
    重製警詢筆錄2 份在卷可證；且證人即製作被告警詢筆錄之
    警員丁○○、丙○○於本院審理時證稱：製作筆錄的過程並
    無以任何強暴、脅迫方式取供，更無毆打被告身體或頭部情
    形等語明確；再證人癸○○、甲○○、庚○○、辛○○於警
    詢中指認被告2 人時，未發現被告2 人有異狀等情，亦經證
    人癸○○等人於本院審理時證述甚詳；再佐以被告2 人於製
    作筆錄時，對於大部分犯行均堅詞否認，且被告猶向警員索
    取香菸吸食，此有本院重製警詢筆錄在卷可憑，衡情倘被告
    2 人警詢時係遭刑求而為供述，理應心生恐懼，豈可能於詢
    問期間仍向警員索取香菸之理，是被告2 人刑求抗辯部分，
    尚無可採。
  (2)關於記載不符部分：被告己○○○原警詢筆錄記載：「我看
    見被害人庚○○逃走後我就將M4－5095自小客車開走。」、
    「是我太太乙○○開走贓車VM－4680自小客車。」（警卷第
    22頁），經本院重製警詢筆錄時，並未發現被告己○○○有
    上開自白，有本院重製警詢筆錄1 份附卷可稽，本院認此部
    分記載與錄音內容不符，依刑事訴訟法第100 條之2 準用同
    法第100 條之1 第2 項之規定，應無證據能力。
  (3)關於出於詐欺而自白部分：被告乙○○原警詢筆錄記載：「
    是我先生開走庚○○M4－5095自小客車（筆錄誤載為M4－50
    90）。」、「是我駕駛那部贓車VM－4680自小客車。」（警
    卷第43頁），經本院重製警詢筆錄時，發現被告乙○○原否
    認犯行，然員警卻向被告乙○○佯稱己○○○已承認犯行，
    被告乙○○始改口為上開自白，此部分筆錄記載為：「（警
    ：你是否於92年5 月31日下午7 時50分駕駛贓車VM-4680 自
    小客車在屏東縣崁頂鄉○○村○○路43之3 號民宅破壞門窗
    入內欲行竊時被屋主發現逃逸時，由被害人庚○○北勢村長
    發現後駕駛M4-5090 號自小客車由後追趕至屏東縣崁頂鄉○○村○○路2 巷30號前，你先生持改造散彈槍搶走被害人庚○○所有之M4-5090 自小客車逃逸？這是什麼情況？）答：
    不是，是因為當時黃國雲他也有跟我們去，在半路黃國雲叫
    我們放他下車，逃走。」、「（警：嘸啦，現在妳們去崁頂
    那裡黃國雲有在車上嗎？）答：那時候沒有。有叫我把他丟
    在附近。然後我們走的時候才去接他。」、「（警：是不是
    妳先生看到庚○○逃走之後就把那台驕車開走？）答：是黃
    國雲開走的。」、「（警：但是妳先生說是他？他把車開走
    的？）答：不過黃國雲有與我們去。」、「（警：在現場是
    妳先生把庚○○的車開走的，是不是？這妳先生說的。）答
    ：不過那時候我只有駕駛那台紅色的車而已，我就沒有顧。
    」、「（警：是不是妳先生開走的阿，因為這妳先生已經承
    認了，他看到被害人庚○○逃走之後就把M4那台賓士開走了
    。是不是妳先生開走的，是不是啦？）答：不清楚。」、「
    （警：怎麼會不楚清。妳說這樣都亂說話喔。這妳先生自己
    說的：『我看到被害人庚○○逃走，我就把M4-5090 自小客
    車開走。』這是妳先生說的，妳們２個）答：他說這樣就說
    這樣。」、「（警：什麼說這樣！是不是妳先生開走的？是
    不是？）答：是。」、「（警：妳先生開走這台賓士M4-509
    5 號自小客車後，該贓車VM-4680 是由何人開走？）答：我
    。」，有本院重製警詢筆錄1 份附卷可稽，而被告己○○○
    並未為上開自白，詳如前述，是本院認被告乙○○此部分自
    白係出於員警詐欺之不正方法，依刑事訴訟法第156 條第1
    項，應無證據能力。
  (4)錄音不連續部分：按除急迫情況並經記明筆錄者外，訊問被
    告時應全程連續錄音，必要時並應全程連續錄影，刑事訴訟
    法第100 條之2 準用同法第100 條之1 第1 項定有明文。所
    謂未全程連續錄音，其情形包含自公權力拘束（如逮捕、拘
    提等）之時起即未錄音；筆錄記載之詢問時間較長，而實際
    錄音之時間較短；錄音內容含混雜亂而難聽辨；筆錄部分內
    容因操作失當而遭消音或覆蓋，及錄音內容中間或部分有暫
    停錄音等各情形在內。考其立法目的，在於建立詢問筆錄之
    公信力，旨在輔助筆錄之不足，並擔保詢間程序之合法正當
    ，亦即在擔保被告對於詢問之陳述，係出於自由意思及筆錄
    所載內容與其陳述相符，如被告之陳述係基於自由意思而非
    出於不正之方法，且其陳述與事實相符，縱令對之詢問時未
    經全程錄音，或事後無法提出錄音帶以供法院勘驗比對，致
    公務員實施詢問程序不無瑕疵，惟仍難謂其供述之筆錄，絕
    對不具證據能力（最高法院93年度台上字第1721號、93年度
    台上字第4525號判決意旨參考）。經查，本件經本院重製警
    詢筆錄時，發現被告己○○○警詢時有錄音按鍵關閉4 次之
    情形，被告乙○○警詢時有錄音按鍵關閉25次之情形，有錄
    音不連續之情事，有本院重製警詢筆錄1 份附卷可稽。故本
    件司法警察詢問被告違背上開規定，其所取得之供述筆錄，
    究竟有無證據能力，本院自應審酌司法警察違背該法定程序
    之主觀意圖、客觀情節、侵害犯罪嫌疑人權益之輕重、對犯
    罪嫌疑人在訴訟上防禦不利益之程度，以及該犯罪所生之危
    害，暨禁止使用該證據對於抑制違法蒐證之效果，及司法警
    察如依法定程序有無發現該證據之必然性等情形，本於人權
    保障與社會安全之均衡維護精神，依比例原則，具體認定之
    。是查證人即本件製作警詢筆錄之偵查員丁○○、丙○○於
    本院審理時則證稱：因怕錄音時間太長，錄音帶不夠用，所
    以才中斷錄音等語（本院卷第186 、188 頁背面），故警察
    違背該法定程序之主觀意圖、客觀情節非重。而被告己○○○、乙○○於該次警詢中，排除上開無證據能力部分之自白
    後，僅坦承被告己○○○行竊時，被告乙○○在車牌號碼VM
    －4680號自小客車上把風（警卷第21、44頁），其他所涉強
    盜等犯行均未經自白，是就本件被告2 人所涉強盜等重罪犯
    行部分，既未經自白，侵害被告2 人之權益及對被告2 人在
    訴訟上防禦不利益之程度，尚屬輕微。且法院刑事判決均寄
    送移送司法警察單位，信其收受本院判決後，當知遵守詢問
    錄音連續之規定，故無禁止使用該證據以達抑制違法蒐證效
    果之必要。又上開筆錄內容係出自被告2 人之自由意思所為
    之陳述，詳如前述，且與事實相符，本院審酌人權保障與社
    會安全之均衡維護精神，認仍具證據能力。
二、按被告以外之人（包括證人、鑑定人、告訴人、被害人及共
    同被告等）於審判外之陳述雖不符刑事訴訟法第159 條之1
    至之4 等4 條之規定，而經當事人於審判程序同意作為證據
    ，法院審酌該言詞陳述或書面陳述作成時之情況，認為適當
    者，亦得為證據；當事人、代理人或辯護人於法院調查證據
    時，知有刑事訴訟法第159 條第1 項不得為證據之情形，而
    未於言詞辯論終結前聲明異議者，視為有前項之同意，同法
    第159 條之5 定有明文。本件證人甲○○、癸○○、庚○○
    、辛○○、戊○○、壬○○於警詢中陳述，其性質雖屬傳聞
    證據，其等所為之上開警詢筆錄內容，各經檢察官、辯護人
    及被告等人表示意見，當事人或辯護人已知上述筆錄乃傳聞
    證據，且均未於言詞辯論終結前對該等筆錄內容異議，依上
    開規定，是其於警詢中之證言應具有證據能力，本院審酌上
    開筆錄作成時，較無人情施壓或干擾，亦無不當取供之情形
    ，認為以之作為本案之證據亦屬適當，是其於警詢中筆錄之
    證言自具有證據能力。
貳、實體部分：
一、訊之被告己○○○、乙○○矢口否認有上開強盜、加重竊盜
    未遂、脫免逮捕、強制等犯行，被告己○○○、乙○○均辯
    稱：伊沒有竊取車牌號碼VM－4680號自小客車，92年5 月30
    日伊沒有強盜財物，伊根本沒有到美慶公司強盜財物，92年
    5 月31日，伊沒有到屏東縣崁頂鄉○○村○○路43之3 號竊
    取財物，伊也沒有去過那裡，伊不知道有沒有坐過車牌號碼
    M4－5095號自小客車，因為戊○○、壬○○開過很多種車子
    搭載過伊云云。惟查：
  (一)被告己○○○、乙○○於92年5 月21日上午5 時30分許，在
    高雄縣林園鄉○○路239 巷49號前，以不詳方法，共同竊取
    被害人林進富所有之車牌號碼VM─4680號自用小客車，得手
    後，供被告己○○○與乙○○平日代步之用之事實，業經臺
    灣高雄地方法院以92年度易字第1986號判決有罪，再經臺灣
    高等法院高雄分院以93年度上易字第606 號判決有罪確定，
    有上開判決2 份、臺灣高等法院被告前案紀錄表1 份附卷足
    憑（偵字第5448號卷第2 頁、本院卷第40頁）。嗣於92年6
    月8 日下午，己○○○駕駛上開竊得之小客車（車牌已變造
    為VM─4660號，變造車牌部分未經起訴）搭載乙○○、戊○○、壬○○（戊○○、壬○○經檢察官為不起訴處分確定）
    ，行經高雄縣大寮鄉○○○路231 號翁財記商行前，適遇屏
    東縣警察局東港分局因接獲癸○○、甲○○報案，該分局偵
    查小隊長丁○○循線在該商店調閱車牌號碼VM－4680號自小
    客車錄影帶，而為丁○○發現，立即追捕，於同日下午1 時
    30分許，在高雄縣大寮鄉○○村○○路72號前，被告己○○○駕車撞上路旁民宅花圃，被告己○○○與乙○○分別自前
    車門下車後逃逸，戊○○、壬○○則在後座為警查獲等情，
    業據證人戊○○於警詢（警卷第66至72頁）、證人壬○○於
    警詢、本院審理時（警卷第73至79頁、本院卷第194 至19 7
    頁）、證人丁○○於本院審理時證述明確（本院卷第186 頁
    ），互核一致，應堪採信。且證人丁○○復證稱：當天追捕
    被告之前，調閱其他商店監視錄影帶，曾發現乙○○搭乘該
    自小客車到商店購買香菸，所以特別注意該自小客車等語（
    本院卷第186 頁背面），核與證人張淑逢證述：當天被警察
    追捕之前，就曾看見己○○○、乙○○開車牌號碼VM－4680
    號自小客車，當作交通工具等語（本院卷第194 頁背面），
    互核情節一致。是車牌號碼VM－4680號自小客車為被告2 人
    共同竊取，供平日代步之用之事實，即堪認定。
  (二)於92年5 月30日上午7 時40分許，被告己○○○、乙○○駕
    乘共同竊取之車牌號碼VM－4680號自小客車，至美慶公司，
    強盜癸○○、甲○○財物等情，業據證人癸○○、甲○○於
    警詢、偵查及本院審理時證述甚詳（警卷第11至12、第50至
    56頁、偵字第4360號卷第45至46頁、本院卷第189 至41頁）
    。且被告乙○○因持西瓜刀拉住癸○○的手施以暴力，致癸○○受有右手撕裂傷之傷害一情，亦有診斷證明書1 份附卷
    可稽（警卷第57頁）。是證人癸○○、甲○○證述遭被告2
    人強盜等語，即非無據。雖證人癸○○、甲○○於本院審理
    時，就何人強迫甲○○交付財物一節，證人甲○○證稱：是
    戴鴨舌帽、口罩女子（指乙○○）持刀強迫伊拿皮包等語（
    本院卷第189 頁背面）；證人癸○○則證稱：是男子（指己○○○）強迫甲○○拿皮包等語（本院卷第192 頁背面），
    而有證述情節不同之情形。惟按證人之陳述有部分前後不符
    ，或相互間有所歧異時，究竟何者為可採，法院仍應本其自
    由心證予以斟酌，非謂一有不符或矛盾，即認其全部均為不
    可採信（最高法院82年度台上字第1996號判決參照）；又人
    類之記憶可因時間、身體健康情況或事件本身具複雜性等因
    素而有所改變或增加其難度，難期記憶內容歷久不衰。查證
    人甲○○係遭人持西瓜刀抵住脖子，其親身經歷被強暴取財
    之全部歷程，記憶自屬深切，且證人癸○○亦證稱：「我的
    印象中是女子看住我，站在我的面前，但事隔多年，我的記
    憶也不是很清楚，我無法肯定所有的細節。」等語（本院卷
    第194 頁），是此部分應以證人甲○○證述較為可採。故證
    人癸○○、甲○○就此部分細節證述雖有不同，然其2 人證
    述遭被告2 人強盜之重點始終一致，揆之前揭說明，尚難據
    此而認證人癸○○、甲○○證述不實，附此敘明。
  (三)且證人癸○○、甲○○指認被告2 人之程序符合指認原則，
    為正確之指認，而屬可採：
    1.按由心理學之角度而言，一般人之認知與記憶的運作方式
      ，並非在腦海中蟄伏不動，事實上，一般人從環境中擷取
      到片段線索，在進入記憶系統後，會與先前的知識與期待
      ，也就是已經儲存在記憶中的訊息，產生交互作用。因此
      實驗心理學家認為，記憶是種整合的過程，是建構性和創
      造性的產物，且記憶會隨著時間消逝而衰退。故刑事案件
      之目擊證人或被害人，就犯人之形象辨認，於刑事訴訟程
      序上，自應盡量設定較為周延之程序，以避免有不當外力
      或暗示介入，影響被害人或目擊證人指認犯人形象之正確
      性。我國刑事訴訟法對於指認之程序雖未有明確之規定，
      然警察機關業已依據外國立法例所揭櫫之指認程序原則，
      頒訂有「警察機關實施指認犯罪嫌疑人程序要領」以為警
      察機關於刑事案件辦理指認之基準，依該要領規定：如需
      實施被害人、檢舉人或目擊證人指認犯罪嫌疑人，應依下
      列要領為之：(1)應為非一對一指認，而應為成列指認（選
      擇式指認）；(2)指認前應由指認人先陳述犯罪嫌疑人特徵
      ；(3)被指認之人在外形上不得有重大差異；(4)指認前不得
      有任何可能暗示、誘導之安排出現；(5)指認前必須告知指
      認人，犯罪嫌疑人並不一定存在於被指認人之中；(6)實施
      指認，應於偵訊室或適當處所為之；(7)實施指認應拍攝被
      指認人照片，並製作紀錄存証；(8)實施照片指認，不得以
      單一相片提供指認，並避免提供老舊過時照片指認等。顯
      已明確揭櫫指認程序中最重要之二大原則，亦即禁止一對
      一指認、禁止不當暗示之指認。然此並非刑事審判之中，
      被害人指認取得證據能力之條件，而係為增加被害人指認
      之證據證明力所設，尤其我國刑事訴訟法並未對指認程序
      為任何明文規定之情況下，自應如此解釋，而不能認若有
      所遵守或違反，於證據法上，即應招致「有證據證明力」
      或「無證據能力」之當然效果。亦即法院對於有遵守上開
      程序者，不能當然認為即有百分之百之「證明力」而當然
      以為論罪之基礎，仍應審酌被害人或目擊證人之正確指認
      可能性（如下所述）；而違反上開程序者，亦並非毫無證
      據能力，而是此時法院必須就目擊證人正確指認可能性再
      為嚴格審查，倘經審酌後，認為目擊證人、被害人有特殊
      情狀下仍應可正確指認之情形（例如：犯人之前就是長時
      間與被害人接觸、面對面交談之人，甚或是久未謀面之舊
      識，又或者係有常人所無且他人又不易得知之之特徵為被
      害人正確指出者），自非不得採為論罪基礎。而所謂證人
      正確指認之可能性自應考量：(1)證人目擊犯人之機會如何
      ；(2)證人當時之注意程度為何；(3)證人對被告描述之精確
      性為何；(4)證人確信之程度為何；(5)犯罪時間與指證時間
      相隔時日為何等情，以為綜合考量據以判斷，要屬當然。
    2.本件被害人即證人癸○○於本院審理時證稱：在查獲被告
      2 人前，警察曾拿數人之照片供伊指認，有男有女，警察
      先提供2 嫌疑人由伊當面指認，但不是該2 人，後捉到被
      告2 人後，警察再請伊指認，伊就認出是被告2 人等語；
      證人癸○○、甲○○復於本院審理時均證稱：指認被告2
      人時，警察並沒有事先告訴伊就是被告2 人犯案，伊指認
      被告己○○○是根據其長相，指認被告乙○○是根據身高
      、眼神等語；而證人癸○○、甲○○於警詢中指認員警先
      查獲搭乘車牌號碼VM－4680號自小客車之乘客戊○○、壬○○，均能明確證稱：戊○○2 人不是強盜伊財物之人等
      語。另證人即本件承辦偵查小隊長丁○○於本院審理時證
      稱：「在被告還沒有被抓到前，我們有先拿建檔的資料照
      片，約有五位嫌疑人，給癸○○、甲○○指認，我們拿照
      片給他們指認時，他們說被告二人很像本案的嫌疑人，抓
      到壬○○、戊○○時，也有先讓被害人指認，但是被害人
      甲○○、癸○○、庚○○、辛○○說不是搶他們財物的人
      。之後抓到己○○○、乙○○後，我們再請被害人到指認
      室指認。」等語。證人癸○○、甲○○、丁○○證述情節
      相符，足見本件警方雖於逮捕到犯人前，於並無本人可供
      指認之情況下進行照片指認，然其所提供之照片並非僅只
      被告2 人之照片而已，顯已無一對一指認之情事，且提供
      其他嫌疑人戊○○、壬○○供指認，指認時警察又無對被
      害人為何不當暗示。是本件指認程序，尚與前開指認原則
      無違。
    3.本件被害人即證人癸○○、甲○○於員警逮捕被告2 人到
      案前，不但以照片指認出犯嫌就是被告2 人，並於指認犯
      嫌戊○○、壬○○時，明確排除，又於逮捕被告2 人到案
      後即明確指證被告2 人就是案發當天持刀槍強盜被害人財
      物之人。在本院審理時經詰問結果亦當庭明確指認被告2
      人，且指稱被告己○○○對容貌並無任何遮掩，其能確認
      被告就是持槍強盜之人，被告乙○○則係依據眼神、身高
      指認等語明確。故不論從目擊證人之機會、當時注意程度
      、對被告描述之正確性、證人確信之程度等情綜合考量判
      斷，證人癸○○、甲○○於警詢及本院審理時，均係處於
      得以正確指認之狀態，而無錯誤指認之可能性。且證人癸○○所記下之強盜者使用之交通工具即車牌號碼VM－4680
      號自小客車，則為被告2 人共同竊取，供平日代步之用（
      詳如後述）等情節相符。故被告己○○○、乙○○為持刀
      槍強盜癸○○、甲○○財物之人，堪予認定。
  (四)於92年5 月31日下午日間某時，在屏東縣崁頂鄉○○村○○
    路43之3 號辛○○住宅，由被告乙○○在車牌號碼VM－4680
    號自小客車把風，被告己○○○行竊之事實，業據被告己○○○、乙○○於警詢中自白在卷（警卷第22、44頁）。又於
    上開時地，由一女子在紅色自小客車上把風，另一男子則侵
    入辛○○住宅行竊，適遇辛○○返回住處，開啟鐵門之際，
    該男子即刻衝出屋外，駕車逃逸，辛○○雖未看清該2 人面
    貌，致無法指認竊盜者是否即為被告己○○○、乙○○，惟
    竊盜者所駕駛之紅色自小客車即為車牌號碼VM－4680號自小
    客車等情，已據證人辛○○於警詢、偵查及本院審理時證述
    甚詳（警卷第13至14、偵字第4360號卷第46頁、本院卷第19
    8 至200 頁）。核與被告2 人於警詢中供述竊盜情節相符，
    足認被告2 人上開自白與事實相符，應堪採信。再當時辛○○大聲呼叫，而辛○○鄰居庚○○見狀，隨即駕駛車牌號碼
    M4－5095號自小客車緊追在後，旋於同日下午6 時3 分許，
    該2 人發現有人在後追捕，旋駛往屏東縣崁頂鄉○○村○○
    路2 巷30號前，由一男子持不明鐵器下車，驅前向庚○○脅
    迫稱：「要讓你死」等語，庚○○見狀，即刻下車躲在路旁
    ，該男子隨即將庚○○所駕駛之車牌號碼M4－5095號自小客
    車強行駛離，而後棄置在高雄縣大寮鄉○○○路上，而於翌
    日（6 月1 日）為警尋獲，雖庚○○亦未看清該2 人面貌，
    致無法指認竊盜逃逸者是否即為被告己○○○、乙○○，惟
    竊盜逃逸者所駕駛之紅色自小客車即為車牌號碼VM－4680號
    自小客車，且被告己○○○於偵查中經檢察官訊問後，曾至
    庚○○住處，向庚○○坦承犯行，並請求庚○○原諒等情，
    亦據證人庚○○於警詢、偵查及本院審理時證述甚詳（警卷
    第58至65、偵字第4360號卷第46頁、本院卷第196 至198 頁
    ），並有設於庚○○住處前監視器翻拍之車牌號碼VM－4680
    號自小客車照片1 張附卷可稽（警卷第120 頁）。另庚○○
    所駕駛之車牌號碼M4－5095號自小客車為警尋獲後，經警採
    集遺留在該車內之吸管、煙蒂送驗結果，與被告己○○○DN
    A －STR 型別相同，有內政部警政署刑事警察局92年8 月22
    日刑醫字第0920129767號鑑驗書1 份附卷足稽（偵字第4360
    號卷第40頁）。是被告己○○○竊盜未遂逃逸，為脫免逮捕
    而強行取走車牌號碼M4－5095號自小客車之犯行，足堪認定
    。
  (五)查車牌號碼VM－4680號自小客車為被告2 人共同竊取，供平
    日代步之用，而在辛○○住宅外把風者為被告乙○○，行竊
    者則為被告己○○○，行竊者使用之交通工具即為被告2 人
    代步之上開自小客車，旋竊盜未遂逃逸時，係一女子駕車，
    另一男子則脅迫在後追捕之庚○○，並將庚○○所駕駛之車
    牌號碼M4－5095號自小客車強行駛離，於翌日在庚○○所駕
    駛之上開自小客車，經警採集遺留在該車內之吸管、煙蒂送
    驗結果，又與被告己○○○DNA －STR 型別相同。準此，足
    認被告己○○○、乙○○即為上開竊盜未遂、脫免逮捕、強
    制犯行之男女2 人。
  (六)另按侵入竊盜究以何時為著手起算時點，依一般社會觀念，
    咸認行為人以竊盜為目的，而侵入他人住宅，用眼睛搜尋財
    物，縱其所欲物色之財物尚未將之移入自己支配管領之下，
    惟從客觀上已足認其行為係與侵犯他人財物之行為有關，且
    屬具有一貫接連性之密接行為，顯然已著手於竊盜行為之實
    行，即應認與竊盜之著手行為相當，自應成立加重竊盜罪之
    未遂犯（最高法院84年度台上字第4341號判決參照）。查被
    告己○○○係以徒手拉斷搭建在辛○○住宅旁之鐵皮屋鐵窗
    後，進入鐵皮屋內，而鐵皮屋內僅為麵攤儲藏室，再徒手破
    壞該住宅抽風機，由抽風機通風口侵入住宅，適遇辛○○返
    回住處，發現屋內有開啟鐵櫃之異常聲音而起疑等情，亦據
    證人辛○○於本院審理時證述甚詳（本院卷第199 頁背面）
    ，並有現場照片4 張足憑（警卷第15頁）。被告己○○○進
    入鐵皮屋後，必已用眼睛蒐尋鐵皮屋內財物，因僅為儲藏室
    而無所獲後，才再破壞抽風機，由抽風機孔侵入住宅以竊取
    財物，否則被告己○○○大可先竊取鐵皮屋內之財物，無須
    大費周章破壞抽風機而進入住宅內，再參以證人辛○○在屋
    外已聽見屋內有開啟鐵櫃的聲音，足認被告己○○○已著手
    於竊盜行為之實行，是被告己○○○、乙○○竊盜未遂之犯
    行，已堪認定。次按刑法第329 條所謂當場，固不以實施竊
    盜或搶奪者尚未離去現場為限，即已離盜所而尚在他人跟蹤
    追躡中者，仍不失為當場（最高法院28年度上字第19 84 號
    判例參照）。查被告己○○○、乙○○竊盜未遂駕車逃逸後
    ，庚○○隨即駕駛車牌號碼M4－5095號自小客車緊追在後，
    2 車距離均在庚○○視線範圍內之事實，亦據證人庚○○證
    述甚詳（本院卷第197 頁背面），是被告己○○○、乙○○
    對跟蹤追躡之庚○○施脅迫，自構成刑法第329 條之準強盜
    罪。
  (七)綜上所述，被告己○○○、乙○○所辯顯係卸責之詞，均不
    足採信，本件案事證明確，被告2 人所為上開犯行，均堪認
    定。
二、論罪科刑：
  (一)按行為後法律有變更者，適用行為時之法律。但行為後之法
    律有利於行為人者，適用最有利於行為人之法律，刑法第2
    條第1 項定有明文，茲因本件論罪科刑所適用之刑法業於94
    年2 月2 日修正公布，並於95年7 月1 日施行，而有下列變
    更，爰比較新舊法如下：
  1.被告2 人行為後，關於刑法第55條牽連犯之規定，修正後刑
    法亦已刪除牽連犯之規定，此刪除雖非犯罪構成要件之變更
    ，但顯已影響行為人刑罰之法律效果，自屬法律有變更，依
    新法第2 條第1 項之規定，比較新、舊法結果，仍應適用較
    有利於被告之行為時法律即修正前刑法論以牽連犯。
  2.數罪併罰，有二裁判以上定其應執行刑之規定，修正前刑法
    第51條規定：「數罪併罰，分別宣告其罪之刑，依左列各款
    定其應執行者：」，其中第5 款規定：「宣告多數有期徒刑
    者，於各刑中之最長期以上，各刑合併之刑期以下，定其刑
    期。但不得逾二十年。」，修正後刑法第51條第5 款規定：
    「宣告多數有期徒刑者，於各刑中之最長期以上，各刑合併
    之刑期以下，定其刑期。但不得逾三十年」，比較結果，修
    正後刑法並非較有利於行為人，依刑法第2 條第1 項前段之
    規定，仍應依修正前刑法第51條第5 款規定，定其應執行之
    刑。
  3.修正後刑法第28條，將原規定之「二人以上共同實施犯罪之
    行為」，修正為「二人以上共同實行犯罪之行為」，僅有「
    實施」及「實行」用語之區別，無關刑罰之變動，無比較適
    用之必要，亦併敘明。
  4.修正後刑法第25條第2 項固規定：「未遂犯之處罰，以有特
    別規定者為限，並得按既遂犯之刑減輕之。」，惟修正前之
    未遂犯處罰係依據刑法第26條：「未遂犯之處罰，得按既遂
    犯之刑減輕之。但其行為不能發生犯罪之結果，又無危險者
    ，」，二者僅條次有所變更，內容並無不同，對被告而言並
    無有利或不利之情形，因此不生新舊法比較之問題，依修正
    後刑法第2 條第1 項之規定，自應適用行為時法之刑法第26
    條前段論斷。
  5.是經本院綜合比較結果，認本件應適用修正前之刑法規定論
    處。
  (二)查被告己○○○持以強盜之未扣案雙管長槍為金屬材質，業
    據證人癸○○、甲○○證述在卷，可資作為攻擊人身之工具
    ；再被告乙○○持以強盜之未扣案之西瓜刀1 支，已造成癸○○右手撕裂傷，核屬質堅鋒利之物，故雙管長槍、西瓜刀
    在客觀上顯足以對人之生命、身體造成危險，自屬刑法第32
    1 條第1 項第3 款所規定之兇器。次查鐵窗、抽風機孔均具
    有防閑之功能，自屬安全設備。另按刑法準強盜罪，係以竊
    盜或搶奪為前提，在脫免逮捕之情形，其竊盜或搶奪既遂者
    ，即以強盜既遂論，如竊盜或搶奪為未遂，即以強盜未遂論
    （最高法院68年台上字第2772號判例參照）。核被告己○○○、乙○○就事實欄一攜帶客觀上可供兇器使用之雙管長槍
    、西瓜刀，以強暴、脅迫手段，使被害人癸○○、甲○○等
    人不能抗拒，而交付財物，其行為均係犯刑法第330 條第1
    項之攜帶兇器強盜罪；被告己○○○、乙○○就犯罪事實欄
    二係於犯加重竊盜罪後，為脫免逮捕，當場施以脅迫行為，
    係犯同法第329 條之準強盜罪，並有同法第321 條第2 項、
    第1 項第2 款情形，核其2 人所為均係犯刑法第330 條第2
    項、第1 項之加重強盜未遂罪，旋又強行取走車牌號碼M4－
    5095號自小客車所駕駛之自小客車，妨害庚○○行使權利，
    則均犯刑法第304 條第1 項之強制罪。被告2 人就犯罪事實
    欄一強盜行為過程中，致被害人癸○○受傷部分，係強暴手
    段實施強盜之當然結果，不另論罪。被告在犯罪事實欄二同
    一時日，先後2 次毀越安全設備，係利用同一機會，在同一
    時段就同一犯罪構成事實，本於單一犯意之接續行為，僅侵
    害一法益，為接續犯，應只論以一罪。被告己○○○、乙○○就上開3 罪，有犯意聯絡及行為分擔，為共同正犯。被告
    2 人同時強盜癸○○、甲○○2 人財物，為想像競合犯，應
    從一重處斷。被告2 人所為上開加重強盜未遂罪與強制罪2
    罪間，有方法結果之牽連關係，為牽連犯，應依修正前刑法
    第55條之規定，從一重之加重強盜未遂罪處斷。被告2 人就
    犯罪事實欄一所為加重強盜罪係真正之罪，就犯罪事實欄二
    所為加重強盜未遂罪係擬制之罪，行為有異，罪名不同，應
    分論併罰。被告2 人就犯罪事實欄二加重強盜犯行尚屬未遂
    ，應依修正前刑法第26條前段之規定，按既遂罪減輕其刑。
    公訴人認被告2 人就犯罪事實欄二，於庚○○駕駛車牌號碼
    M4－5095號自小客車追捕時，於上開時地，被告己○○○持
    雙管長槍下車，以強暴脅迫之方式令庚○○交出其所有之手
    機1 支及其所駕駛之自小客車強取之，因認被告2 人所為係
    犯刑法第330 條第1 項加重強盜罪。惟查，被告2 人為脫免
    逮捕而對庚○○施脅迫等情，業據證人庚○○證述甚詳，詳
    如前述。且被告己○○○雖強行開走該自小客車，然被告己○○○隨後即將該自小客車棄置在高雄縣大寮鄉○○○路上
    ，而於翌日為警尋獲，亦據證人庚○○證述甚詳。是倘被告
    被告己○○○有強盜該自小客車之不法意圖，應將該自小客
    車妥善藏匿或轉售他人，而非棄置路旁，足證被告己○○○
    僅係為阻止庚○○駕車繼續追捕而取走該自小客車，並無意
    圖為自己不法所有之犯意。再車牌號碼M4－5095號自小客車
    所有之手機1 支，原係放置在該自小客車上，雖該自小客車
    尋獲時，庚○○發現手機遺失，然因該自小客車已經被告棄
    置路旁，手機為不詳之人趁機竊取，亦與事理相符，又無其
    他積極證據足認被告己○○○竊取手機，自難以手機遺失遽
    為被告2 人不利之認定。是公訴人認此部分被告2 人係犯刑
    法第330 條第1 項加重強盜罪，容有未合，爰就公訴人起訴
    之事實變更起訴法條。
  (三)審酌被告己○○○、乙○○身體健全，竟不憑己力，以謀生
    計，反圖不勞而獲，祗為個人花用，即故觸法紀，攜帶兇器
    強盜他人財物，並以銳利刀器威嚇被害人，行徑嚴重破壞治
    安，造成人心恐慌，惡性非輕，且有竊盜前科，素行不佳，
    不思循正途勤奮工作，竟圖竊取他人財物，遭發現後經人追
    捕，猶施脅迫，犯後否認犯行之態度，不容輕縱，及念被告
    己○○○下手實施竊盜、脅迫、強制等犯行，而被告乙○○
    僅為竊盜把風犯行，犯罪所得不多等一切情狀，分別量處如
    主文所示之刑，並定其應執行之刑。未扣案之雙管長槍1 支
    、西瓜刀1 支、鴨舌帽及口罩等物，被告2 人否認為其所有
    ，亦無其他積極證據證明確供被告所有，且非違禁物，爰不
    諭知沒收。
三、告訴意旨另以：被告己○○○、乙○○明知綽號「水雞土」
    、「國文」之人持有之車牌號碼VM－4680號自小客車係屬贓
    物，仍向「水雞土」、「國文」借用，充作交通工具使用，
    因認被告2 人亦涉有刑法第349 條第1 項收受贓物罪嫌。惟
    查，被告己○○○、乙○○於92年5 月21日上午5 時30分許
    ，在高雄縣林園鄉○○路239 巷49號前，以不詳方法，共同
    竊取被害人林進富所有之車牌號碼VM─4680號自用小客車，
    涉犯刑法第320 條第1 項竊盜罪，業經臺灣高雄地方法院以
    92年度易字第1986號判決有罪，再經臺灣高等法院高雄分院
    以93年度上易字第606 號判決有罪確定，有上開判決2 份、
    臺灣高等法院被告前案紀錄表1 份附卷足憑（偵字第5448號
    卷第2 頁、本院卷第40頁），故公訴人此部分事實，容有誤
    會。但公訴意旨認此部分與上開論罪科刑部分屬裁判上一罪
    ，且經公訴檢察官更正，是不另為無罪之諭知。
據上論斷，應依刑事訴訟法第299 條第1 項前段、第300 條，刑
法第2 條第1 項前段、刑法第28條、第304 條第1 項、第321 條
第1項 第2 款、第2 項、第329 條、第330 條第1 項、第2 項、
第55 條 （想像競合犯）、修正前刑法第55條（牽連犯）、第26
條前段、第51條第5 款，罰金罰鍰提高標準條例第1 條前段，判
決如主文所示之刑。
本案經檢察官鄭伊鈞到庭執行職務。
中    華    民    國    95    年    7     月    26    日
                  刑事第五庭    審判長法  官   石家禎
                                      法  官   林家聖
                                      法  官   楊文廣
以上正本證明與原本無異。
如不服本判決應於收受本判決送達後十日內向本院提出上訴書狀，
其未敘述上訴理由者，並得於提起上訴後十日內向本院補提理由
書狀（均須按他造當事人之人數附繕本）「切勿逕送上級法院」
中    華    民    國    95    年    7     月    26    日
                                      書記官  林志憲
附錄本案論罪科刑法條全文
刑法第329 條
竊盜或搶奪，因防護贓物、脫免逮捕或湮滅罪證，而當場施以強
暴脅迫者，以強盜論。
刑法第330 條
犯強盜罪而有第三百二十一條第一項各款情形之一者，處7 年以
上有期徒刑。
前項之未遂犯罰之。
刑法第321 條第1 項：
犯竊盜罪而有左列情形之一者，處6 月以上、5 年以下有期徒刑
：
一、於夜間侵入住宅或有人居住之建築物、船艦或隱匿其內而犯
    之者。
二、毀越門扇、牆垣或其他安全設備而犯之者。
三、攜帶兇器而犯之者。
四、結夥三人以上而犯之者。
五、乘火災、水災或其他災害之際而犯之者。
六、在車站或埠頭而犯之者。
刑法第304條第1 項
以強暴、脅迫使人行無義務之事或妨害人行使權利者，處3 年以
下有期徒刑、拘役或3 百元以下罰金。


司法院資訊處製作；財團法人民間司法改革基金會備份。
